臺灣高等法院高雄分院刑事判決　　　　　　　　九十一年度重上更(四)字第六三號
　　上訴人　台灣高雄地方法院檢察署檢察官
　　上訴人
　　即被告　　　丁○○
　指定辯護人　　本院公設辯護人　孫妙岑
右上訴人等因被告傷害致死案件，不服臺灣屏東地方法院八十一年度訴字第七三三號
中華民國八十二年五月二十八日第一審判決（起訴案號：臺灣屏東地方法院檢察署八
十一年度偵字第五０一二、六三三七號），提起上訴，經判決後經最高法院第四次發
回更審，本院判決如左：
      主      文
原判決撤銷。
丁○○傷害人之身體，因而致人於死，累犯，處有期徒刑拾伍年，褫奪公權捌年。
      事      實
一、丁○○於民國（以下同）七十九年間，因犯竊盜罪，經本院以七十九年度上訴字
    第二四一號案件判處有期徒刑二年確定，甫於八十一年四月十七日執行完畢，仍
    不知悔改，復於八十一年八月十三日下午九時十分許，駕駛牌照000－000
    0號重機車，由屏東縣高樹鄉往里港方向行駛，途經屏東縣高樹鄉○○村○○路
    五十七號前，適有廖益暉（原審誤為廖益輝）駕駛牌照000－0000號輕機
    車，對向駛至，並疏未注意，向左偏入丁○○騎駛之車道，兩機車因而互撞，廖
    益暉嘴部碰撞丁○○之耳朵，致廖益暉下嘴唇部三×二公分瘀血，丁○○受有左
    耳挫裂傷二處二×０‧三×０‧五公分、一‧五×０‧三×０‧五公分及左手前
    臂擦傷之傷害，二車均未倒地，廖益暉仍趴著頭坐在機車上。丁○○因左耳被撞
    傷痛，一時氣慎難忍，竟下車基於普通傷害之故意，揮拳毆打趴坐機車上之廖益
    暉頭部二、三下，致廖益暉倒地，仍不罷休，又抓起廖益暉頭部碰擊柏油地面，
    對於足以引起死亡之結果，非不能預見，致廖益暉左頭後部於趴坐機車上時被打
    致受有六×五公分挫創，頭皮下大片血腫及水腫（左側較著）、左側顳骨骨折、
    大腦廣泛水腫、雙側水腦扁桃體腦疝、左額項葉、腦實質血腫六．五×六×六公
    分，多處散在皮質出血，約一×一公分，分布於左頂葉、右枕葉、右額葉底部、
    兩側顳葉尖部、左頂骨、額骨、顳骨線狀骨折之傷害（至抓起廖益暉頭部碰擊柏
    油地面部分則未造成明顯外傷）。廖益暉經送醫急救，因傷重（顱腦損傷），於
    八十一年八月十九日上午九時二十五分許不治死亡。
二、案由廖益暉之父乙○○訴由臺灣屏東地方法院檢察署檢察官偵查起訴。
      理      由
一、訊據上訴人即被告丁○○雖矢口否認右揭傷害廖益暉致死之犯行，辯稱：是廖益
    暉騎機車侵入我車道內，將我撞傷後自行倒地碰撞致死，我未曾出手毆打他也未
    抓他的頭撞地云云。惟查：
（一）右揭兩車撞到後，雙方都沒有倒，廖益暉仍趴坐在機車上，被告丁○○就用拳
      頭毆打廖益暉的頭部，廖益暉才倒地，丁○○再抓起廖益暉的頭髮撞地之事實
      ，已据現場目搫証人羅張月幸於偵查、原審中迭次陳稱：「我是婦女會的組長
      ：：（八十一年八月十三日下午九時十分許），走到距離（車禍現場）約二、
      三公尺處，我是走在右邊，我看到他們（指被告及被害人）互撞後，當時廖益
      暉是趴（坐）在機車，丁○○下車來，就過去用拳頭打廖益暉的頭二、三下，
      後再抓起他的頭髮撞地上，他要抓廖益暉頭髮撞地上前，廖益暉已倒在地上，
      我看得很害怕，不敢看就走了」（偵一卷第十一頁），「（問：車禍發生後，
      廖益暉是否倒在地上﹖）答：當時撞到後雙方都沒有倒，廖益暉仍坐在機車上
      ，被告就用拳頭毆打廖益暉的頭部，廖就倒在地上」「（問：被告有無將廖益
      暉的頭部撞擊地面﹖）答：有」「（問：有無確定被告有毆打死者﹖）答：確
      定」「（妳與車禍現場距離多遠﹖）答：約五、六公尺」「（問：車禍撞擊到
      後，雙方位置如何﹖）答：死者坐在機車上，頭趴著，被告就下車，用拳頭毆
      打死者之後，死者就倒下來」「（問：剛才為何說被告將死者的頭部撞擊地面
      ﹖）死者被打倒地後，被告仍然抓死者的頭部撞擊地面」等語（見原審卷第十
      五頁背面、第十六頁）。及證人即被害人廖益暉母親丙○○○於偵、審中陳稱
      ：「我與他（指廖益暉）一起上救護車，他在救護車上跟我說：『媽媽，是人
      家打我的」，「他只有說是別人打他的，然後吐了很多血」，「他在救護車上
      向我說是別人打他的」等語綦詳（偵一卷第十三頁、原審卷第四五、八三頁）
      ，本院審理時証人即被害人廖益暉母親丙○○○仍稱：「人家來告訴我，我到
      現場，我兒子躺在路上」「我去的時候，我兒子還是清醒的，我兒子講說媽媽
      ，人家打我的」等語（見九十一年十一月十二日本院訊問筆錄）。按証人羅張
      月幸對目擊事實描述真切詳盡，依其証言，被告丁○○與被害人機車互撞後，
      方人車均未倒，被告丁○○與被害人均仍騎坐機車上，此與被告所供認「他
      胸撞到我車把，他嘴撞到我耳朵，我車前輪已不能完全轉動」之情形對照以觀
      ，堪認方撞擊並非十分嚴重，証人羅張月幸所稱雙方都沒有倒，被害人仍坐
      在車上，頭趴著等情堪以採信。如此，被害人車禍後所生之傷害，應僅止於其
      嘴巴撞擊被告之耳朵之下嘴唇部三×二公分瘀血而已，其趴著頭坐著僅係一時
      之反應而己，其頭臉部除嘴部外其他並未受到車禍撞擊之傷害。
（二）然被害人廖益暉除受有下嘴唇部三×二公分瘀血外，尚受有如事實欄所載之左
      頭後部被打致受有六×五公分挫創，頭皮下大片血腫及水腫（左側較著）、左
      側顳骨骨折、大腦廣泛水腫、雙側水腦扁桃體腦疝、左額項葉、腦實質血腫六
      ．五×六×六公分，多處散在皮質出血，約一×一公分，分布於左頂葉、右枕
      葉、右額葉底部、兩側顳葉尖部、左頂骨、額骨、顳骨線狀骨折之頭部傷害，
      經送醫急救，終因腦傷不治死亡，業經檢察官督同法醫師石台平、羅秀雄、羅
      隆仁複驗解剖鑑定無訛，製有勘驗筆錄、驗斷書，顯微鏡檢查報告及解剖結論
      報告（並推定是他殺）足憑，復有解剖之照片三十五張在卷可資佐證（見甲○
      ○○息八十一年相字四九二號卷），而證人即參與解剖之石台平醫師在原審陳
      稱：「（問：死亡原因為何推定是他殺﹖）答：由圖十一解剖顯示頭皮下有大
      量出血，顯示是碰撞造成的且依法醫學觀點看是多次碰撞所造成廣泛出血，依
      圖十二、十三、十五顯示大腦有多次出血，依法醫學解釋是碰撞傷（本院按即
      嗣後所稱之衝擊傷，以免被誤解係碰撞而來），亦即外力打擊所造成的，依圖
      十六、十七右大腦底部也有四處的出血，此種依法醫學是對衝傷，亦即大腦經
      打擊後在臚腔內晃動，撞擊骨頭所造成，依法醫學解釋如果碰撞傷（本院按即
      衝擊傷）大於對衝傷，就是外力打擊所造成的，如果對衝傷大於碰撞傷（即前
      述衝擊傷），表示頭部撞擊固定的物體，若是車禍（頭部）撞擊地面或擋風玻
      璃，應是對衝傷比較明顯，本案是碰撞傷（即前述衝擊傷）大於對衝傷，應屬
      於頭部靜止狀態外力打擊所造成的，所以我研判是他殺」等語（見原審卷第廿
      九頁背面、第卅頁）；在本院前審審理時証人石台平醫師仍陳稱：「在解剖前
      ，我有看到照片，機車相撞情形並沒有很嚴重，：：：我認為本件是外力的傷
      害所造成，在醫學上，頭皮與腦的傷在同側叫衝擊傷，如果頭皮的傷與腦的傷
      在不同側叫對衝傷，如果是頭部去撞擊地面叫對衝傷。：：：解剖後，發現廖
      益輝的傷勢非常嚴重，他的傷是屬於衝擊傷，這種傷害在醫學上的解釋，受衝
      擊傷受傷時頭部是靜止的，：：：我認為被害人在受傷時應是外力所造成的傷
      害，並非車禍時頭部碰地所造成，這種傷害一定要解剖才可發現」「（問: 如
      果二機車相撞二人先互相碰撞到然後才倒地，是否會造成衝擊傷﹖）答：如果
      是這種情形則是對衝傷，但我認為廖益暉那是衝擊傷」等語（上訴卷第九十、
      九十一頁）。又本院本審調查時証人石台平醫師仍陳稱：「（問：死者的頭部
      的受傷情形如何？）答：是外物打擊的話是圖Ａ、及應用一，如果是頭部去碰
      物、碰地的話是圖Ｂ、及應用二。本件的情形是圖Ａ及應用一。因為腦出血是
      在同個位置，並不是在對面位置，Ａ打擊部位有血，Ｂ撞擊部位沒有血」「（
      問：你以前講說本件『應屬於頭部靜止狀態，外力打擊造成的』，為何講靜止
      狀態？）答：就是以物就頭，是指頭不動外物打擊下去的意思」等語（本院本
      審卷第七十六頁、七十八頁，即九十一年八月十九日本院訊問筆錄及庭提之法
      醫書籍資料影本）「（問：法醫研究所回函說相驗卷第十二頁上圖說有頂骨上
      線骨折，有何意見？提示）答：整齊的是開刀線，它的旁邊有黑色的骨折線，
      骨折線也是在左頂骨跟額骨處，所以這樣也是衝擊傷，就是打左頂骨位置，傷
      也是傷在左頂骨位置」「（問：他這個骨折可以判斷出來嗎？）答：應該是外
      力」「（問：就是被打的，是不是？）答：是的」「（問：這樣死者是被打、
      還有被用頭部去撞地，也會造成這個骨折是不是？）答：打、還有撞地這二種
      都有可能造成骨折，我個人認為本件是打的」「（問：他這樣是衝擊傷還是對
      衝傷？）答：還是衝擊傷，就是我補充意見第四點」「（問：所以你認為是被
      打的，不是撞地？）答：如果是撞地的話，腦傷應該在對角線，現在腦傷也是
      在左頂，所以是衝擊傷，是被打的，並不是車禍倒地的」「（問：用頭去撞地
      呢？）答：如果用頭去撞地的話內傷應該在對角線的位置，外傷是在撞的位置
      。本件內傷在左頂部，跟外傷同一個位置，所以是衝擊傷，是打擊致傷，是以
      物就頭，並非以頭就物或就地」「（問：死者被擊的對角處，他的右額葉底部
      怎麼也有傷？）答：雖然是打左頂葉，但對角處的右額葉底部也會出現少量的
      對衝傷」「（問：證人羅張月幸有講說車禍後死者坐在機車上，丁○○就下車
      用拳頭打他的頭部，死者倒下來，丁○○仍抓死者頭部撞及地面，這個抓死者
      頭部撞擊地面是不是致死原因？）答：死者身上並沒有呈現太多的頭部撞地這
      個傷，頭部撞擊地不是致死原因，而是打到（左）頭（頂）部這個才是致死原
      因」「（問：死者是左頭頂部被打才是致死原因？）答：是的」「死者左前腦
      血腫及骨折或骨裂應該是毆打所造成，因為這是衝擊傷」「（問：死者腦出血
      ，也是在這個部位？）答：是的，就是與衝擊傷跟被打同一位置」「（問：你
      有一起參加解剖嗎？）答：是我一個人解剖的」「（問：解剖時，發現他被打
      的位置有大量出血？）答：是的，相驗卷二十九、三十頁，腦部黑的部分就是
      左頂葉，就是被打的位置，骨折也是在這個位置，相驗卷第二十一頁我也寫左
      頂骨、額骨、顳骨線狀骨折，這也是被打的位置」「圖十六、十七、十八，那
      個是對衝的位置，只是一點點出血，而圖十五、圖十二，那是被打出血的位置
      ，範圍很大，變成黑色，這才是打的位置」等語（見九十一年十月卅日本院訊
      問筆錄）。查本件八十一年度相字第四九二號相驗卷第二十九頁之圖十二照片
      、第三十頁之圖十五照片，顯示腦部黑的部分就是左頂葉部分，就是被打的位
      置，而骨折也是在這個位置，相驗卷第二十一頁解剖記錄也有記載左頂骨、額
      骨、顳骨線狀骨折（見八十一年相字四九二號相驗卷第廿七頁圖七、圖九照片
      解剖前頭頂部開刀位置，第廿八頁圖十一照片解剖時之頭皮下、顱骨上血腫，
      及九十一年十月卅日石台平法醫師庭提之解剖後頭頂骨照片影本所示之開刀線
      、骨折線位置，及本院前審更三審卷第一三○頁解剖後頭蓋骨彩色照片之開刀
      線、骨折線位置），此處骨折及大量出血處（範圍很大變成黑色）即是被打的
      位置，亦即衝擊傷的位置，而本件八十一年相字四九二號相驗驗卷第卅、卅一
      頁之圖十六、十七、十八照片是對衝的位置，只是一點點出血之細微出血，是
      本件是衝擊傷大於對衝傷。又衝擊傷大於對衝傷是以物就頭，對衝傷大於衝擊
      傷是以頭就物（或就地），此有石台平法醫師提出之法醫學書籍理論內容影本
      可稽（見本院上更一卷第卅二頁至卅四頁，本院本審卷第八十二、八十三頁）
      。又所謂衝擊傷大於對衝傷，是指擊打部位（以物就頭）大量出血（即同側出
      血大），而對角部位少量出血（即對側出血少）；又所謂對衝傷大於衝擊傷，
      是指碰觸部位（以頭就物或就地）少量出血（即同側出血少），而對角部位大
      量出血（即對側出血大）。茲本件被害人之左頭頂部被打至骨折，並且該左頭
      頂部（即同側）有大量出血，是衝擊傷大於對衝傷，是以物就頭之毆打而來，
      並非以頭就地之對衝傷大於衝擊傷，此核與前開證人羅張月幸前述所稱：我走
      到距離現場約二、三公尺處，我是走在右邊，我看到他們（指被告及被害人）
      互撞後，當時廖益暉是趴（坐）在機車，丁○○下車來，就過去用拳頭打廖益
      暉的頭二、三下等情節相符，也與聞訊趕到現場之死者之母丙○○○所稱：「
      我與他（指廖益暉）一起上救護車，他在救護車上跟我說：『媽媽，是人家打
      我的」「他只有說是別人打他的，然後吐了很多血」「他在救護車上向我說是
      別人打他的」等語相符，益証羅張月幸及丙○○○之証言為真實可信。
（三）証人羅張月幸固有稱：死者被打倒地後，被告仍然抓死者的頭部撞擊地面」等
      語，惟此處所証之「被告抓死者的頭部撞擊地面」而來之傷，並非是致命之傷
      ，此經証人即石台平法醫師陳稱：「（問：證人羅張月幸有講說車禍後死者坐
      在機車上，丁○○就下車用拳頭打他的頭部，死者倒下來，丁○○仍抓死者頭
      部撞及地面，這個抓死者頭部撞擊地面是不是致死原因？）答：死者身上並沒
      有呈現太多的頭部撞地這個傷，頭部撞擊地不是致死原因，而是打到頭頂部這
      個才是致死原因」「（問：死者是頭頂部被打才是致死原因？）答：是的」等
      語（見九十一年十月卅日本院訊問筆錄），又頭部撞地所及部位如頭圍四周、
      臉、鼻等，死者此部位，並無何嚴重之傷，此有法醫師解剖記錄所載頭面部位
      僅有半圓形手術疤痕，其餘頭面部並無其他傷勢之記載可稽（見相驗卷第廿頁
      ）；又阮綜合醫院之驗傷單亦無其餘頭面部有其他傷勢之記載（見本院上訴審
      卷第一一七頁）；至檢察官相驗時法醫師李謨育在驗斷書之頭面頸部欄記載：
      「左頭後部六x五公分挫創並經外科手術縫合，下嘴唇部三x二公分淤血」，其
      中「左頭後部六x五公分挫創並經外科手術縫合」即是前述之打擊傷，另「下
      嘴唇部三x二公分淤血」則是前述事實欄認定之「兩機車因而互撞，廖益暉嘴
      部碰撞丁○○之耳朵，致廖益暉下嘴唇部三×二公分瘀血，丁○○受有左耳挫
      裂傷二處」，是死者「下嘴唇部三x二公分淤血」，是與被告丁○○之耳部碰
      撞而來，並非被告丁○○抓死者頭部撞擊地面所致，故法醫師石台平所稱：死
      者身上並沒有呈現太多的頭部撞地這個傷，頭部撞擊地不是致死原因等語，應
      屬可信。
（四）至於臺灣高等法院檢察署法醫中心八十三年一月二十二日檢義醫字第０六四一
      號函雖稱「由法醫檢驗判明：表皮上只有頭後部有挫傷，臉面只有下嘴唇三×
      二公分瘀血之記載而已，這傷極可能為證人所稱：簡某（被告）抓死者頭髮撞
      地上所引起，只一傷，也只限於瘀血之程度。剖驗紀錄記載：骨折在左頂骨及
      額骨顳骨有線狀骨裂，蜘蛛網膜下出血在左額頂葉，照片顯示腦底出血甚輕。
      由此判斷，簡某兩車相撞後，有可能責備對方並加毆打，並抓死者的頭髮往地
      上撞，但其程度不致太猛引起左頂骨、額骨、顳骨骨折，部位偏於左側，並非
      抓頭髮撞地之前額，因兩車相撞時受傷部位必在左側（因車行在右側，相撞時
      均在左側相撞）。由如上判斷死者左前腦血腫及骨折或骨裂並非毆打所造成，
      是車相撞時撞及障礙物所造成。簡嫌或有可能抓過死者頭髮往地撞，但其程度
      只限造成下嘴唇三×二公分瘀血之程度而已，簡嫌抓死者頭髮往地一擊，雖不
      太猛，或有可能有了骨折或骨裂之死者加重顱內出血，但其死亡不能完全歸過
      於簡嫌之毆打，即簡嫌毆打一擊並非死者死因之直推原因」等情（見本院上訴
      審卷第一二八、一二九頁）。另又以八十四年四月一日檢義醫字第四一九七號
      函謂「八十一相字第四九二號所附解剖照片圖十六、十七、十八所表現腦底出
      血甚輕。車相撞時受傷部位未必絕對在左側，廖益暉腦部所受之傷可以是衝擊
      傷，但在成因上應可以另有所慮」（更一卷第一四五、一四六頁）。再以八十
      六年二月三日檢仁醫字第一一七０號函說明「經閱八十一年相字第四九二號
      卷附解剖圖第十六及十七、十八無法判定傷之來源為何發生，所稱在成因上可
      以另有所慮係當時對死者傷勢仍未有共識，擬互相討論而決定之意。：：吾人
      經研判後認為肇事人雖曾有粗暴行為，肇事人以後感覺有異，似未曾再繼續遽
      行其暴行，當時死者已倒地上，諒車禍所引起之傷（摔傷或碰傷）已到甚嚴重
      之程度」等語（見上更二卷第四十七頁）。又相驗法醫師李謨育於驗斷書之正
      面圖雖附記：「一、死者家長自稱其子車禍後被毆打所致。二、經檢視屍身並
      無毆打外傷痕跡。三、頭後部挫傷情形研判係車禍人車倒地所致，送醫急救經
      外科手術，因傷重醫治無效」等情（見高雄地檢署八十一年度相字第一四四○
      號卷第十四頁）。然查本件八十一年度相字第四九二號相驗卷第二十九頁之圖
      十二照片、第三十頁之圖十五照片，顯示腦部黑的部分就是左頂葉部分，而骨
      折也是在這個位置，同相驗卷第二十一頁解剖記錄也有記載左頂骨、額骨、顳
      骨線狀骨折（見八十一年相字四九二號相驗卷第廿七頁圖七、圖九照片解剖前
      頭頂部開刀位置，第廿八頁圖十一照片解剖時之頭皮下、顱骨上血腫，及本院
      前審更三審卷第一三○頁解剖後頭蓋骨彩色照片之開刀線、骨折線位置），顯
      示此處骨折及大量出血處（範圍很大變成黑色），即此處左後頂部之傷是致死
      之傷。因被害人廖益暉前述致死之傷（左後頂部）與腦大出血位置同側，故本
      件為衝擊傷致死。而依前述法醫學理論，衝擊傷大於對衝傷是以物就頭，對衝
      傷大於衝擊傷是以頭就物（或就地）。因本件被害人廖益暉是衝擊傷大於對衝
      傷，即是以物就頭之被毆打致死，已可認定。又因該致死傷之對衝部位僅是微
      量出血（即大、小腦底部微量出血，即八十一年度相字第四九二號卷第卅、卅
      一頁之圖十六、十七、十八照片），故本件非對衝傷致死，而是衝擊傷致死。
      又因本件並非對衝傷致死，故亦無以頭就物（或就地）之被撞倒地致死情事，
      前述法醫中心認「死者左前腦血腫及骨折或骨裂並非毆打所造成，是車相撞時
      撞及障礙物所造成．．．簡嫌毆打一擊並非死者死因之直推原因」，及相驗法
      醫師李謨育於驗斷書之正面圖附記認「頭後部挫傷情形研判係車禍人車倒地所
      致，送醫急救經外科手術，因傷重醫治無效」，即認死者頭後頂部之致死傷，
      是車禍相撞倒地（即頭撞地）所造成，此與前述法醫學之理論不符，又其論斷
      尚非可採。
（五）又死者致死傷在頭後頂部頭蓋骨有裂痕（頂骨線狀骨折），一般情形，此部位
      因接近頭頂，非倒地所能碰及（一般情形頭碰地，其接觸地面部位為頭之四周
      ，如鼻臉部、額部、兩耳上下、後枕部等四周，頭頂部因位於上方而不易碰及
      地面），本件被害人致死部位在左頭後頂，因接近頭頂上方，非倒地所易碰及
      ，証人即解剖法醫師石台平亦陳稱：「（問：倒地有沒有可能碰到左頂骨、額
      骨、顳骨這個地方？）答：機會較少，因為那個部位已經比較上面，就是接近
      頭頂上方部位，要下面一點枕部、或額頭等頭部周圍才較可能跌傷，本件是在
      左上方可以打，比較可能打中」等語（見九十一年十月卅日本院訊問筆錄），
      故被害人是在機車趴坐時被毆打左頭後頂部，較符合情理（趴坐時是頭頂向上
  ，才會遭人擊打到頭後頂部），因車禍倒地時較不易碰到頭後頂部，前述法醫
      中心及相驗法醫師李謨育認死者左後頭頂之致命傷是車禍相撞倒地（即頭撞地
      ）所造成，較不可能發生，其推論亦非可採。
（六）本院前審復於八十八年十月二十七日檢卷送請法務部法醫研究所函詢死者廖益
      暉之死亡原因等有關事項，該所函覆之綜合研判意見亦稱：「死者廖益暉之致
      命傷在於左頂顳部硬腦膜上腔出血，由解剖相片可觀察在左頂骨，矢狀縫合旁
      約二．五至五公分旁有平行向，即前後走向之頂骨線狀骨折，須知此種線狀骨
      折應為造成硬腦膜動脈破裂併硬腦膜上腔出血之主因，此線狀骨折處較支持為
      衝擊傷之撞擊處」，是該線狀骨折處即為致命之處，此為不爭之共同見解。又
      前述法醫研究所另認死者「左前顳底部及右前額葉底部之點狀出血，可疑為對
      衝傷，亦可能為衝擊傷，但均非致命傷，而判定死者廖益暉之對衝傷應非他為
      （應非抓死者頭髮撞地）所致，而且此對衝傷非致命傷」等語，解剖法醫師石
      台平亦認為：死者身上並沒有呈現太多的頭部撞地這個傷，頭部撞擊地不是致
      死原因等語，已如前述，是被告抓死者頭髮撞地，若有傷亦非致命之傷，此為
      不爭之共同見解。故死者左頭後頂部之線狀骨折處即為致命之處，應可認定。
（七）死者身上之傷僅二處，一為下嘴唇部三×二公分瘀血，一為左頭後頂部之線狀
      骨折，而該下嘴唇部三×二公分之瘀血傷非屬致命傷，另一之左頭後頂部線狀
      骨折才是致命傷，法務部法醫研究所及石台平法醫師均同此見解，而該「線狀
      骨折處較支持為衝擊傷之撞擊處」，此亦為法務部法醫研究所之見解（見本院
      上更三卷第一二六頁，即前述函第（四）之第（３）說明），該法醫研究所亦
      認「在左頂顳部近枕部上位處才有較明顯鈍傷痕」（見本院上更三卷第一二六
      頁，即前述函第（四）之第（２）說明），而解剖法醫師石台平亦認「整齊的
      是開刀線，它的旁邊有黑色的骨折線，骨折線也是在左頂骨跟額骨處，所以這
      樣也是衝擊傷，就是打左頂骨位置，傷也是傷在左頂骨位置」（見九十一年十
      月卅日本院訊問筆錄），是此線狀骨折處即為打擊之衝擊傷。
（八）死者左頭後頂部之線狀骨折處即為致命之處，為各方所共同認定，其次應查究
      者是該左頭後頂部之線狀骨折之傷係如何而來，法務部法醫研究所認該「傷勢
      在頭頂部之線狀裂痕，亦似非人體躺臥時頭頸易遭強大鈍力於靜止之頭部（敲
      擊、施打）的位置，反而較似直接撞地之傷」等語，因該所認該致命傷『似非
      人體躺臥時頭頸易遭強大鈍力於靜止之頭部敲擊、施打的位置』，所以才認該
      致命傷『較似直接撞地之傷』，惟死者是趴坐於機車時，才遭被告用拳頭打頭
      二、三下，此經証人羅張月幸陳明，已如前述，而趴坐時是頭頂向上，才會遭
      被告擊打到頭後頂部，死者並非倒地躺臥時，才遭被告擊打頭後頂，法務部法
      醫研究所因顧慮『人體躺臥時頭部非易被敲擊、施打的位置』，才認該致命傷
      『較似直接撞地』而來，此顯示法務部法醫研究所對當時事實情形尚非全盤了
      解（即未注意及証人羅張月幸所言死者是趴坐在機車上），且車禍倒地時較不
      易碰到頭後頂部，不易造成頭蓋骨骨折，已如前述，前述法醫研究所認死者左
      後頭頂之致命傷是車禍相撞倒地（即頭撞地）所造成，較不可能發生，其論斷
      亦非可採。
（九）被告丁○○又辯稱：廖益暉係留五公分平頭，而非西裝頭（即蓄長髮），我於
      車禍後不可能抓其頭髮撞擊路面云云，並聲請傳訊於案發後將被害人送醫之同
      慶醫院助理張志吉為證（因張志吉當時曾為被害人照Ｘ光，當知其情）。據張
      志吉於本院前審證稱：「廖益暉跟我是高樹國中同學，在學校並不很熟，只知
      道其人，並不知其名，卷附之照片是廖益暉沒有錯，當時他被送到醫院時的頭
      髮，跟照片上的頭髮是一樣的」等語（見上訴卷第六十八、六十九頁）。觀之
      附卷廖益暉生前之照片二張（上訴卷第五十四頁），其髮長前面已垂至眉毛之
      下，若用手去抓，可輕易抓住，並可用力搖晃，是被告丁○○所辯被害人留平
      頭，不能抓其頭髮撞地，顯非真實可採。
（十）被告丁○○前聲請傳訊之證人曾任、歐青鷹、楊超萬等人雖分別到庭證稱：「
      機車倒地時我有看見」，「我聽到聲音出來就看見廖益暉躺在地上，被告當時
      站在他旁邊」，「我在那裡沒有看到被告拉廖益暉的頭髮，：：：我就過去看
      躺在地上的人有在動，我就跟站著的人（指被告）講，躺著的人還在動，我們
      扶他到我的椅子上」，「當時被撞的人的頭髮比被告還短」，「當時車禍站起
      來有流血的那個人，是不是庭上之丁○○我不知道」云云（見原審卷第七十一
      頁背面、第七十二頁、上訴卷第三十九、四十頁曾任筆錄），「我看到暗暗的
      地方發生車禍，看到有一人站著，一人躺著，當時除了他們二人之外，沒有看
      到第三者」，「我沒有看到丁○○有毆打躺在地上的人，也沒有去拉他的頭髮
      撞地」云云（上訴卷第四一頁歐青鷹筆錄），「我到彰化的員林去，要從里港
      到高樹的方向回去，當時，我的前面有一部機車，機車忽然逆向與對面的機車
      相撞」，「我將車子停下來，在車上看，當時丁○○耳有流很多血，：：：
      倒地的人（指被害人）有坐上來再倒下去」，「我當時並未看到有毆打及拉頭
      髮撞地之事」，「我當時有看到躺在地上受傷的人有坐起來」等語（上訴卷第
      四二、四三頁楊超萬筆錄）。但查，被害人廖益暉生前係蓄長髮，已如前述，
      自比被告所留之平頭頭髮為長，而證人曾任卻證述與此相反，又證人曾任果真
      目睹車禍現場，且幫被告扶被害人廖益暉坐在椅子上，則其對被告丁○○長相
      ，當有印象，然其無法辨認庭上之被告丁○○是否即係當時肇事之人。核與
      常情自屬有悖，另證人歐青鷹證述：當時只有看到被告及被害人二人，並未看
      到第三者云云，亦核與證人楊超萬所證述當時伊有停車察看云云一節不合。況
      依彼等三人前開所證述：「未看到毆打及拉頭髮撞地」云云之情，顯與被害人
      前開受傷情形並不相符，是彼等所證，顯係臨訟迴護之詞，不足採信。
（十一）被告丁○○雖另辯稱：以廖益暉機車受損情形，不可能於二部機車相撞後廖
        益暉未倒地云云。查車禍後廖益暉機車雖有前面擋泥板全部損壞、前車軸後
        傾、前輪軸全部彎曲、擋風板左右側均破裂、左剎車斷裂、前面左右方向燈
        不見之損壞，但廖益暉機車之整體結構仍在，此有告訴人提出之相片可稽，
        且該損壞部分如擋泥板、擋風板、方向燈是機車之突出部分，該等物品是塑
        膠物料，質料又薄，本來就容易損害，自不得以該等物料損壞，來推論廖益
        暉機車有倒地，証人羅張月幸已陳明當時伊走在路邊，離現場僅數公尺處，
        親眼目睹被告及被害人兩車互撞後，兩車均未倒地，廖益暉仍趴坐在機車上
        ，丁○○下車來，就過去用拳頭打廖益暉的頭二、三下等情，被告此部分所
        辯係屬推測之詞，尚非可採。至被告聲請將其機車及其左耳受傷之照片，送
        請鑑定兩部機車衝撞後，被害人是否仍能趴坐機車等情，惟依卷附現場圖顯
        示，兩車並未留下煞車痕，無從確認兩車相撞時之速度，既無車速可據，無
        再送鑑定必要。而以被告丁○○被撞後人車並未倒地之情況，來車撞擊力並
        不強，被害人仍控制機車未倒地自有可能。
    綜上所述，目擊証人羅張月幸既目賭被害人趴坐機車上時頭部被毆打之情況，其
    陳述與解剖報告之傷勢合，証言之真實性應可確定，被害人左後頭頂部之傷係
    衝擊傷（即打擊傷），係被告丁○○傷害行為所造成，與車禍無關，死者之母聞
    訊趕到將之送醫時，亦親聞死者講說是遭人毆打，本件事證已臻明確，被告丁○
    ○所辯，無非飾詞卸責，殊無足採，其犯行已堪認定。
二、按殺人與傷害人致死之區別，應以有無殺意為斷（最高法院十八年上字第一三０
    號判例參照）。查被告丁○○於右開車禍發生後，因其左耳及左前臂被撞傷（有
    附於原審卷第二十二頁之診斷證明書可憑），一時傷痛，因而氣憤難忍，乃出手
    毆打趴坐於機車上之被害人廖益暉，及抓其頭髮碰地，然其始終未使用棍棒或兇
    器，且於救護車前來現場，又幫忙護送就醫，參酌被告與被害人兩人並無宿仇，
    僅因發生碰撞致衍生此事之情以觀，尚難認被告丁○○有置被害人於死之故意，
    其毆擊被害人應僅有普通傷害之決意，至為灼然，是告訴人指稱被告丁○○有殺
    人之犯意云云，尚乏証明。然被告丁○○之傷害行為，與被害人死亡之發生，有
    相當因果關係在通常觀念上，此種傷害行為，足以引起死亡之結果，並為被告丁
    ○○所能預見，其未預見而生死亡之結果，核被告丁○○所為，係犯刑法第二百
    七十七條第二項前段傷害致人於死罪。又被告丁○○於七十九年間，曾犯竊盜罪
    ，經本院判處有期徒刑二年確定，於八十一年四月十七日執行完畢之事實，為被
    告丁○○所自承，並有臺灣屏東地方法院檢察署刑案資料查註紀錄表足按，其於
    執行完畢後五年內，再犯有期徒刑之傷害致死罪，為累犯，應依法加重其刑。惟
    本刑無期徒刑依法不得加重其刑，本件僅就本刑有期徒刑部分加重其刑。
十、原審予以論科，固非無見，惟按有罪之判決書應記載事實，刑事訴訟法第三百零
    八條定有明文，所謂事實不僅指犯罪之行為而言，即犯罪之時、日、處所、動機
    、目的、手段、結果等與論罪科刑有關之事項，亦應依法認定予以明確記載（最
    高法院四十六年台上字第一二九號判例參照）。原判決事實欄就被害人受傷之情
    形，並未具體記載明確，且未分別被害人因車禍所受之傷及被告傷害所造成之傷
    ，又被告丁○○何以成立傷害致死罪，理由內亦未見說明，尚非允洽。被告丁○
    ○上訴意旨否認有傷害致人於死犯行，及檢察官循告訴人之請求，以量刑過輕，
    上訴指摘原判決不當，雖均無理由，但原判決既有可議，自應予撤銷改判。審酌
    被告丁○○僅因車禍細故即毆擊在機車上趴坐之被害人左後頭部致死，行為粗暴
    兇殘，犯罪後又飾詞卸責，未見悔意，惟念其因被害人違規駕駛，致發生碰撞，
    導致其左耳及左前臂受傷，一時傷痛難忍所犯，及迄今仍未與死者家屬達成民事
    和解等一切情狀，爰依本院前審所判量處有期徒刑十五年，（原審量處有期徒刑
    十八年），又依其犯罪性質，認有褫奪公權之必要，併予宣告褫奪公權八年。
據上論斷，應依刑事訴訟法第三百六十九條第一項前段、第三百六十四條、第二百九
十九條第一項前段，刑法第二百七十七條第二項前段、第四十七條、第三十七條第二
項，判決如主文。
本案經檢察官張金塗到庭執行職務。
中    華    民    國  九十一      年      十一      月     二十六   日
                              臺灣高等法院高雄分院刑事第八庭
                                  審判長法官  郭雅美
                                        法官  裕斗
                                        法官  張盛喜
右正本證明與原本無異。
如不服本判決應於收受本判決後十日內向本院提出上訴書狀，其未述上訴理由者，
並得於提起上訴後十日內向本院補提理由書狀（均須按他造當事人之人數附繕本)「
切勿逕送上級法院」。
                                      書記官  魏文常
中    華    民    國      九十一      年      十一      月     二十六   日
附錄：本判決論罪科刑法條：
刑法第二百七十七條第二項前段
犯前項之罪，因而致人於死者，處無期徒刑或七年以上有期徒刑，致重傷者，處三年
以上、十年以下有期徒刑。
